【裁判字號】    89,訴緝,35
【裁判日期】    920102
【裁判案由】    背信等
【裁判全文】
臺灣彰化地方法院刑事判決                          八十九年度訴緝字第三五號
    公  訴  人  臺灣彰化地方法院檢察署檢察官
    被      告  甲○○
    選任辯護人  張良銘律師
右列被告因侵占等案件，經檢察官提起公訴（八十二年度偵字第七五九一號），本院
判決如左：
    主  文
甲○○無罪。
    理  由
一、公訴意旨略以：被告甲○○與乙○○（同案起訴，本院前先行審結，並經臺灣高
    等法院臺中分院以九十年度重上更(二)字第一九四號判決無罪）係夫妻，因被告甲○○在彰化市六二證券公司擔任營業員，被告乙○○以為其夫捧場為由，引介多
    年好友丙○○到六二證券公司從事股票買賣，而由丙○○將個人身分證、私章及
    黃宇庭、王鎗喜之身分證、私章等交付被告乙○○轉交被告甲○○，並委託被告
    乙○○、甲○○在六二證券公司附設之彰化市第六信用合作社（以下簡稱彰化六
    信），開立丙○○、黃宇庭、王鎗喜之帳戶，由丙○○以本人或黃宇庭、王鎗喜
    之名義下單於被告甲○○，進場買賣股票。詎被告甲○○、乙○○共同意圖為自
    己不法之所有，竟違背丙○○委任之旨，利用代為保管丙○○、黃宇庭私章之便
    ，分別於七十九年三月二十六日，自丙○○在彰化六信開立之帳戶內提領新台幣
    （下同）二十九萬一千七百六十元，同年月三十日提領五十二萬元，同年四月三
    日提領三十九萬元，同年月二十一日提領九十五萬九千九百七十五元及十二萬一
    千二百六十元，同月二十七日提領六百四十二萬八千六百九十六元，共八百七十
    一萬一千六百九十一元，將之存入案外人余陳素勤彰化六信之帳戶內，另於七十
    九年四月二十七日自余陳素勤帳戶提出一百八十七萬元，同月二十八日提出四百
    五十六萬元，五月四日提出四十六萬元，總計六百八十九萬元存入丙○○前開彰
    化六信帳戶，差額計一百八十二萬一千六百九十一元，予以侵占入己；又於七十
    九年二月五日及七日將黃宇庭帳戶內存款一百八十萬元及五萬元轉入余陳素勤帳
    戶，因認被告甲○○、乙○○有共犯刑法第三百四十二條第一項之背信及同法第
    三百卅五條第一項之侵占等罪嫌。
二、按犯罪事實應依證據認定之，無證據不得推定其犯罪事實；不能證明被告犯罪或
    其行為不罰者，應諭知無罪之判決，刑事訴訟法第一百五十四條、第三百零一條
    第一項分別定有明文。而刑事訴訟法上所謂認定犯罪事實之證據，係指足以認定
    被告確有犯罪行為之積極證據而言，該項證據自須適合於被告犯罪事實之認定，
    始得採為斷罪資料，最高法院二十九年上字第三一○五號著有判例。又認定犯罪
    事實所憑之證據，無論係直接證據或間接證據，其為訴訟上之證明，須於通常一
    般之人均不致有所懷疑，而得確信其為真實之程度者，始得據為有罪之認定，倘
    其證明尚未到達此一程度，而有合理之懷疑存在，復無其他調查途徑可尋，法院
    即應為無罪之判決，最高法院七十六年台上字第四九八六號著有判例。
三、公訴人認被告涉犯上開罪嫌，無非以告訴人丙○○之指訴，及有丙○○、黃宇庭
    、王鎗喜之活期存款存摺、取款條、轉帳收入傳票等影本，並存證信函、債務清
    償協議書影本附卷，為主要論據。
四、訊據被告甲○○堅詞否認有何背信或侵占之犯行，辯以: 伊因借錢予告訴人丙○○買賣股票，伊本可扣取利息及出賣質押之股票取償（及俗稱之丙種股票借款）
    ，及於告訴人賣股票時先將借款取回來，讓其他客戶用，渠二人間資金往來資料
    繁多，公訴人僅截取其一段之資金往來紀錄據以起訴，起訴即有錯誤，且二人間
    之資金往來經過多次對帳會算，起訴書所指伊所提領之款項均是告訴人出售股票
    後，所提領之游資，伊絕無背信、侵占情事等語。
五、經查：（一）按刑法上之背信罪，為一般違背任務之犯罪，而同法之侵占罪，則
    專指持有他人之物，以不法之意思，變更持有為所有侵占入己者而言，故違背任
    務行為，茍係將其之他人所有物，意圖不法據為己有，即應論以侵占罪，不能爰
    用背信之法條處斷，此最高法院著有四十年台上字第四０二號判例可資參照，是
    依公訴人所訴被告之上揭犯罪事實，應無成立背信罪之餘地，所應審究者，僅為
    被告是否符於侵占罪要件，而構成侵占罪而已，合先敘明。（二）告訴人丙○○
    以其本人及黃宇庭、王鎗喜之名義開戶後將身分證、印章及存摺等取回，自行保
    管，到七十九年一月六日從事丙種墊款買賣股票，才將存摺、印章交由被告甲○○保管，並授權被告甲○○代為轉帳，業經告訴人丙○○在偵查中供承：「開戶
    後乙○○即把存摺、身分證交給我，共開了三個戶頭，一個是我的，另還有黃宇
    庭、王鎗喜」、「開戶後三個戶頭由我使用」、「印鑑開完戶後交還我，是到七
    十九年一月六日因為我玩丙種，我出三百萬元，由他們出七百萬元，要我將存摺
    及印鑑放在他們那裡，我就放在他們那裡」、「我只有允許他們轉帳而已，是買
    賣股票轉帳」等語（見八十二年度偵字第七五九一號卷第八十三頁反面、第八十
    四頁正反面），且告訴人丙○○於七十九年七月十二日檢察官偵訊時指稱：
    「借款月息七分，是每月月底付息給甲○○，因為我在六二證券公司的印章及存
    摺都放在甲○○那裡，所以利息在每月底由甲○○扣取。」等語（見七十九年偵
    字第二四五○號卷第十七頁），告訴人丙○○於本院審理中復供承：「甲○○在
    證券公司，他完全掌控我的股票、印章，是我自己提供三成三百萬，我向他借款
    最高額七成七百萬元，是玩一千萬元」、「（他是否有權賣掉你的股票求償？）
    有，當時我們以口頭約定，他可以拿我的印章、股票來賣掉來求償」等語（本院
    八十三年度訴字第三一０號卷第一百七十三頁正反面），告訴人丙○○與被告甲○○約定自七十九年一月六日從事丙種墊款買賣股票後，被告甲○○即從余陳素
    勤及陳天居之帳戶，於七十九年一月六日當天轉入二百萬元及五百萬元共七百萬
    元到王鎗喜的帳戶，供丙○○使用，已為丙○○所不否認，亦有彰化六信八十三
    年十月二十七日彰六信代字第一一五八號函在卷足憑（本院八十三年度訴字第三
    一０號卷第三百四十五頁），被告甲○○與告訴人丙○○間，有以股票為質押之
    借貸關係，且被告甲○○可提領款項以取回利息、及出售質押之股票變現，均可
    認定；再者，被告甲○○既以告訴人所購入之股票擔保其借款債權，則被告甲○○於告訴人售出股票後，在雙方無特別約定下，應可先提領游資，以改借其他客
    戶，藉以增加營業員證券操作營業績效，告訴人亦可因而節省應計付之利息，此
    提領游資之行為，應可理解，尚不能認有不法所有意圖。（三）公訴意旨謂被告
    甲○○分別於（１）七十九年三月二十六日，自丙○○在彰化六信開立之帳戶內
    提領二十九萬一千七百六十元，惟查此係因告訴人當日出售裕隆股票入款五十六
    萬八千三百八十六元，而提出應支付之利息；（２）同年三月三十日自同上帳戶
    提領五十二萬元，係告訴人同日購買華夏股票，被告存入一百一十萬元以付交割
    後，發現交割款僅六十四萬九千二百一十五元，故提領出游資五十二萬元；（３
    ）同年四月三日自同上帳戶提領三十九萬元，係因同日告訴人出售華夏股票入款
    六十五萬六千五百九十七元而提出游資；（４）同年四月二十一日自同上帳戶提
    領九十五萬九千九百七十五元及十二萬一千二百六十元，係因同日告訴人出售東
    企股票，入款三百四十七萬八千二百七十七元而提出游資；（５）同年四月二十
    七日自同上帳戶提領六百四十二萬八千六百九十六元，係因同日告訴人出售永乙
    特股票，入款三百二十二萬六千八百元，另被告甲○○自帳戶內轉入一百八十七
    萬元及黃庭宇帳戶內出售永乙特股票入款一百三十四萬餘元，合計後轉出歸還余
    陳素勤帳戶；（６）另於七十九年二月五日及七日將黃宇庭帳戶內存款一百八十
    萬元及五萬元轉入余陳素勤帳戶，係因同日告訴人出售台紙股票一百張計七百六
    十九萬一千八百七十五元，及四十張二百二十五萬六千二百八十元之入帳，提領
    游資調度；上揭（１）至（６）因各該原委而提領款項之上情，業由被告甲○○
    於本院審理中提出丙○○、黃庭宇活期存款帳冊影本（並均以螢光筆標明各該筆
    資金所在），及被告甲○○製作之資金往來借貸一覽表可資對照（見本院八十九
    年訴緝字第三五號卷被告九十一年一月十六日陳報狀，及該卷證物袋），復經被
    告甲○○與告訴人於九十一年四月十八日一同會算，會算結果並製作會算記錄，
    該記錄載明：「甲○○提出之資金往來借貸一覽表經逐筆解說，丙○○對此一覽
    表借還帳目，除七十九年三月二十六日之二十九萬一千七百六十元及七十九年四
    月二十七日之十萬八千六百九十六元，主張曾以現金支付外，餘均無意見。」等
    語（見本院八十九年訴緝字第三五號卷被告九十一年四月三十日陳報狀）；再據
    該會算結果，雖告訴人就七十九年三月二十六日被告所提領之二十九萬一千七百
    六十元及七十九年四月二十七日之十萬八千六百九十六元，主張曾以現金支付，
    惟究不否認有支付利息之必要，是起訴書所指被告甲○○上揭（１）至（６）侵
    占之款項，應均為被告甲○○於告訴人售出股票後，提領之利息或游資，提領均
    事出有因，亦為告訴人事後會算所不否認。承上，告訴人是否有以現金給付該二
    十九萬一千七百六十元及十萬八千六百九十六元，應由告訴人舉證以實其說，告
    訴人迄本件辯論終結前均未能提出該給付現金之證據，自不能執以認定被告甲○○有任意提領款項之侵占事實。（四）告訴人雖於起訴書所列上揭系爭款項外，
    另質疑於丙○○帳戶內：於七十九年三月十九日被提領六十八萬五千元、於七十
    九年四月三日被提領二十七萬元，於王鎗喜帳戶內：於七十九年三月二十二日被
    提領一百一十三萬二千三百七十三元、於七十九年四月二十一日被提領一百二十
    萬元、於七十九年五月二十三日被提領一百六十九萬一千三百九十七元，雖被告
    甲○○陸續於自余陳素勤帳戶再存入款項，惟仍有相當差額，而指稱被告尚有侵
    占此款。惟查，告訴人與被告間雖存有最高限額之繼續性借貸關係，但告訴人購
    買股票時，被告每筆之撥款、扣計利息之取款仍不失獨立之借貸、取償，既起訴
    書所載之上揭款項，均查無證據認被告確有侵占事實，有如前述，則告訴人所另
    指此逾越起訴範圍部分，自不存在何連續犯之裁判上一罪關係，本院無庸就此部
    分認定審究；況被告甲○○於本院審理中辯陳：平時存褶、印章雖由其保管中，
    惟有時仍歸還告訴人以供查核存褶或提款使用等語，被告甲○○並提出告訴人丙○○於七十九年三月二十六日提款四十萬元所親書之取款憑條影本以實其說，亦
    據告訴人自承該取款憑條為其親書無訛；再者，退萬步言，縱總結算結果出現負
    數之差額，惟告訴人丙○○自七十九年一月六日從事丙種墊款之股票買賣後，適
    逢股票下跌，到七十九年五月二日丙○○即表示不願繼續從事股票買賣，亦經丙○○迭次供明在卷，丙○○並稱：「從七十八年十月份買到七十九年五月一日就
    沒玩了」、「因為我錢都輸光了，也是他們應該斷頭的時候了，我自己會算」等
    語（本院八十三年度訴字第三一０號卷第二十七頁正反面），足見告訴人股票投
    資操作失利，受有相當之損失，復每筆借款均須計付利息，則扣除告訴人自行提
    款、操作損失、應付之利息後，總結算結果呈現負數之差額，亦應不足為奇，是
    本院認此部分尚無繼續調查必要，附此敘明。綜上，被告甲○○被訴犯嫌，尚屬
    不能證明，應為無罪之諭知。
六、據上論斷，應依刑事訴訟法第三百零一條第一項，判決如主文。
本件經檢察官陳嘉瑜到庭執行職務。
中    華    民    國    九十二    年      一        月        二        日
                                臺灣彰化地方法院刑事第二庭
                                    法      官  吳  俊  螢
右正本證明與原本無異。
如不服本判決，應於送達後十日內向本院提出上訴狀(須附繕本)。
告訴人或被害人對於判決如有不服具備理由請求檢察官上訴者，其上訴期間之計算係
以檢察官收受判決正本之日期為準。
                                    法院書記官  莊  玉  惠
中    華    民    國    九十二    年      一        月        三        日


司法院資訊處製作；財團法人民間司法改革基金會備份。
